【裁判字號】    95,訴,61
【裁判日期】    950510
【裁判案由】    拆屋還地等
【裁判全文】
臺灣雲林地方法院民事判決                95年度訴字第61號
原      告  甲○○
被      告  乙○○
上列當事人間請求拆屋還地等事件，本院於民國95年4 月26日言
詞辯論終結，判決如下：
    主  文
被告應將坐落雲林縣斗南鎮○○段一二七之一七地號、地目建、
面積０．０四七四公頃土地上如附圖所示編號2 面積０．０一三
三公頃之建物拆除，並將該部分土地交還原告。
被告應給付原告新臺幣壹萬仟捌佰拾貳元，及自民國九十五
年二月十六日起至交還前項土地之日止，按年給付原告新臺幣陸
仟玖佰壹拾陸元。
原告其餘之訴駁回。
第一項之履行期間為一年。
訴訟費用由被告負擔。
本判決第一、二項於原告以新臺幣貳拾貳萬陸仟貳佰柒拾柒元為
被告供擔保後，得假執行。但被告如於假執行程序實施前，以新
臺幣陸拾柒萬捌仟捌佰拾貳元為原告預供擔保後，得免為假執
行。
原告其餘假執行之聲請駁回。
    事實及理由
一、程序方面：
    按訴狀送達後，原告不得將原訴變更或追加他訴，但擴張或
    減縮應受判決事項之聲明者，不在此限；又原告於判決確定
    前，得撤回訴之全部或一部，民事訴訟法第255 條第1 項第
    3 款、第262 條第1 項前段分別定有明文。本件原告起訴時
    請求被告乙○○、張春福應將坐落雲林縣斗南鎮○○段127
    之17地號、地目建、面積0.0474公頃土地（下稱系爭土地）
    之地上物拆除，將土地交還原告，並自民國（下同）92年5
    月9 日起至土地交還日止，按年各給付原告新臺幣（下同）
    24,793元。嗣於本院95年3 月6 日審理時，當庭撤回對被告
    張春福之起訴，補償金部分並減縮自93年2 月16日起算，核
    與前開規定相符，應予准許。
二、原告主張：
  (一)、其與訴外人張麗花等人原共有坐落雲林縣斗南鎮○○段12
      7 之5 地號土地，因張麗花等人提起分割共有物訴訟，經
      鈞院於92年4 月9 日以91年度訴字第551 號民事判決，將
      系爭土地分歸原告所有。經原告勘查系爭土地坐落之位置
      後，發現被告所有之建物無權占用系爭土地如附圖編號2
      所示土地，原告屢次請求被告自行拆除建物，將所占用之
      土地交還原告，被告均置之不理。被告既無權占用系爭土
      地，顯然受有相當於租金之利益，原告自得依不當得利之
      規定，請求被告返還所受之利益。爰審酌系爭土地位置，
      距離斗南鎮市區不遠，故請求以申報地價總額年息百分之
      五，作為計算相當於租金之標準。而系爭土地自94年1 月
      起，公告現值為每平方公尺5,000 元，經計算後，被告每
      年應給付原告24,793元。為此，依據民法第767 條及不當
      得利之規定，聲明請求：被告應將系爭土地上如附圖所示
      編號2 面積0.0133公頃之建物拆除，將土地交還原告；被
      告應自93年2 月16日起至交還土地之日止，按年給付原告
      24,793元，並陳明願供擔保，請准宣告假執行。
  (二)、對被告抗辯之陳述：系爭土地並非原告祖先留下之遺產，
      原告係因買賣而取得127 之5 地號土地部分權利，被告抗
      辯之事由均與原告無關。
三、被告之答辯：
  (一)、被告自臺灣光復前，即於系爭土地上建屋居住，並以所有
      人之身分繳納稅捐，已和平繼續占有系爭土地20年以上，
      被告有使用系爭土地之正當權源，原告訴請被告拆屋還地
      ，顯無理由。
  (二)、被告之祖母及父母是經原土地所有權人同意，才先後於系
      爭土地上興建房屋，否則怎能長期使用系爭土地？被告父
      母過世後，由被告繼承該建物，被告曾繳交地價稅給原告
      之弟張啟鴻，作為使用土地之代價，但無法提出證明。
  (三)、答辯之聲明：1.原告之訴及假執行之聲請均駁回。2.如受
      不利之判決，願供擔保請准宣告免為假執行。
四、兩造不爭執之事實：
  (一)、原告為坐落雲林縣斗南鎮○○段127 之5 地號土地共有人
      之一，經本院以91年度訴字第551 號民事判決，裁判分割
      取得系爭土地。
  (二)、如附圖編號2 所示建物，即門牌號碼雲林縣斗南鎮○○里
      ○○○路21號房屋，為被告所有。
五、得心證之理由：
    本件主要爭點為：被告是否有占用系爭土地之合法權源？原
    告得請求被告償還相當於租金利益之金額？茲分述如下：
  (一)、原告主張其因裁判分割取得系爭土地一節，業據其提出土
      地登記謄本為證（見簡易庭卷第8 頁），並經本院調閱本
      院91年度訴字第551 號分割共有物民事卷查明無誤。而被
      告所有建物占用如附圖所示編號2 部分土地之事實，亦經
      本院勘驗現場暨囑託雲林縣斗南地政事務所測量實屬，有
      勘驗筆錄、現場照片及雲林縣斗南地政事務所檢送之複丈
      成果圖在卷可稽（見簡易庭卷第14-17 、21-22 頁），原
      告此部分主張堪信為真。
  (二)、被告雖以其祖母及父母曾向原土地所有人借地建屋，其以
      所有人身分繳納稅捐，已和平繼續占有系爭土地達20年以
      上，有權使用系爭土地等語置辯。惟查，被告於本院95年
      3 月6 日及95年4 月26日開庭時均陳稱土地是其祖母、父
      母向所有權人借的，有支付地價稅給土地所有權人云云，
      如被告所言屬實，應係基於租賃關係而占有使用系爭土地
      ，但被告於答辯狀中又陳稱其係基於所有之意思，和平繼
      續占有系爭土地，所述顯然不一，且前後矛盾，所辯已難
      認為可採。何況，被告就誰向土地所有權人租地使用、土
      地所有人之姓名及如何支付租金等內容陳述不詳，就租地
      建屋之事實，更未能舉證以實其說，其辯稱有合法占有權
      源，自非可採。又縱認被告係以所有之意思，20年間和平
      繼續占有系爭土地，被告亦僅能依民法第769 條、第770
      條規定，就他人未登記之不動產，請求登記為所有人。而
      系爭土地為已登記之不動產，被告即無從因時效取得系爭
      土地之所有權。且在未經依法登記為所有權人之前，被告
      亦不得本於此項權利對抗原告，而主張其有權占用，故被
      告此項抗辯亦不足採。本件被告為無權占用之事實，已堪
      認定。
  (三)、按所有人對於無權占有其所有物者，得請求返還之，對於
      妨害其所有權者，得請求除去之，民法第767 條定有明文
      。系爭土地為原告所有，被告無權占用該土地，則原告本
      於上開法條規定行使物上請求權，請求被告應將其所有坐
      落於系爭土地上之建物拆除，並將土地交還原告，即屬有
      據，應予准許。
  (四)、次按無法律上之原因而受利益，致他人受損害者，應返還
      其利益，此為民法第179 條所明定。而無權占用他人土地
      ，可能獲得相當於租金之利益，亦為社會通常之觀念（最
      高法院61年度台上字第1695號判例參照）。本件被告無權
      占有系爭土地，其所受之利益為占有使用之價值，依其性
      質不能返還，故應償還其價額，即相當於租金之利益。從
      而，原告依據不當得利之法律關係，請求被告給付自原告
      取得系爭土地之93年2 月16日起，至被告交還土地之日止
      之不當得利，亦屬有據。依土地法第105 條準用同法第97
      條第1 項規定，租用建築基地之租金，以不超過土地申報
      總價年息百分之十為限。所稱「以不超過年息百分之十為
      限」係指最高不得超過年息百分之十，並非每件均以年息
      百分之十計算，尚應斟酌土地所在位置、工商繁榮程度、
      使用人利用基地之經濟價值及所受利益等情事，以為決定
      。本院審酌系爭土地位於國道一號高速公路下約1 至2 分
      鐘車程之村莊內，距離斗南鎮市區約1 、2 公里，附近無
      學校、市場，只有零星商店，並無繁華商業活動等情，業
      經本院履勘現場屬實，有勘驗筆錄及現場照片在卷可參（
      見本院卷第23-25 頁），認為原告主張以土地申報總價年
      息百分之五計算相當於租金之利益，尚稱適宜。而系爭土
      地自93年起至今，申報地價為每平方公尺1,040 元，有雲
      林縣斗南地政事務所檢送之地價謄本在卷可明（見本院卷
      第20 -21頁），以年息百分之五計算，其每年相當於租金
      之不當得利為6,916 元（133 ×1,040 ×5%＝6,916） 。
      原告請求以申報地價總額年息百分之五計算相當於租金之
      利益，卻又以公告現值計算損害金之金額，其計算程式顯
      有錯誤。自93年2 月16日起至95年2 月15日止，二年之不
      當得利金額為13,832元（6,916 ×2 ＝13,832），故原告
      可向被告請求此數額及自95年2 月16日起至被告交還土地
      之日止，每年以6,916 元計算之損害金，逾此範圍之請求
      ，為無理由，應予駁回。
六、從而，原告本於所有權之作用，依民法第767 條及不當得利
    之規定，請求被告應將坐落系爭土地上如附圖所示編號2 面
    積0.0133公頃土地之建物拆除，將該部分土地交還原告，並
    請求被告給付13,832元，及自95年2 月16日起至交還上開土
    地之日止，按年給付原告6,916 元部分，為有理由，應予准
    許，其餘請求為無理由，應予駁回。
七、末查被告長期居住於上述建物內，驟然命其拆除，非立時可
    就，爰斟酌上情及原告本同意被告於1 年內自行拆除等情，
    酌定1 年之履行期間，以資兼顧。
八、兩造均陳明願供擔保，請准宣告假執行及免為假執行，關於
    原告勝訴部分，經核均無不合，爰各酌定相當之擔保金額併
    准許之。原告敗訴部分，其假執行之聲請因失所附麗，應併
    予駁回。
九、本件事證已臻明確，兩造其餘攻擊防禦方法及所提之證據，
    核與判決結果不生影響，不再一一予以論述，併此敘明。
十、本院審酌本件拆屋還地部分原告全部勝訴，而附帶請求之損
    害金雖部分勝訴，部分敗訴，惟因此部分未徵收裁判費，故
    依民事訴訟法第79條規定，命訴訟費用全部由被告一造負擔
    。
中    華    民    國    95    年    5     月    10    日
                  民事第一庭    法  官  蔡碧蓉
以上正本係照原本作成。
如對本判決上訴，須於判決送達後20日內向本院提出上訴狀（須
附繕本），並應繳納上訴裁判費。
中    華    民    國    95    年    5     月    10    日
                                書記官  蔡嘉萍


司法院資訊處製作；財團法人民間司法改革基金會備份。
